【裁判字號】    89,訴,357
【裁判日期】    890704
【裁判案由】    塗銷所有權移轉登記
【裁判全文】
臺灣桃園地方法院民事判決  八十九年度訴字第三五七號
    原      告  甲○○
    被      告  乙○○
右當事人間請求塗銷所有權移轉登記事件，本院判決如左：
    主    文
原告之訴駁回。
訴訟費用由原告負擔。
    事    實
甲、原告方面：
  一、聲明：被告應將桃園縣中壢地政事務所八十六年三月二十五日收件中字第一０
            七八０號以買賣為原因之中壢市○○段四八七之四號面積一六七平方公
            尺所有權應有部分一００００分之一三一四土地暨其上建號四四０二號
            門牌為中壢市○○○街三十一號權利範圍二分之一建物之所有權移轉登
            記予以塗銷。
  二、陳述：
      (一)坐落中壢市○○段四八七之四號土地所有權應有部分一００００分之一三一
        四暨其上建號四四０二號門牌為中壢市○○○街三十一號所有權全部（下稱
        系爭不動產）係原告所有，被告為原告之同居人，不料被告於民國八十五年
        十一月三十日趁原告不知情，竟偽造結婚證書持向戶政事務所辦理結婚登記
        。原告誤以為二人已有法律上之夫妻關係，為不願受其牽絆，加上見被告並
        無過家庭正常生活之意，原告乃一再要求被告配合辦理離婚登記，被告見機
        不可失，與原告商談條件，要求原告贈與系爭不動產所有權二分之一，原告
        為求順利解決即依其條件辦理，不料被告於取得二分之一所有權後，不僅未
        履行承諾，甚且避而不見。
      (二)兩造之婚姻關係，經原告請教他人結果，始知被告私下偷登記婚姻之行為為
        無效，故而提起確認婚姻無效之訴訟，同時因被告於受原告贈與之後，未履
        行其與原告離婚之負擔，依民法第四百一十二條第一項之規定，贈與附有負
        擔者，如贈與人已為給付，而受贈人不履行其負擔時，贈與人得請求受贈人
        履行其負擔，或撤銷贈與，故原告主張以確認婚姻無效訴訟起訴狀之送達為
        撤銷贈與之意思表示，並依民法第四百一十九條第二條規定返還不當得利，
        請求被告塗銷系爭不動產之移轉登記。
  三、證據：提出土地及建築改良物登記謄本乙份、房屋稅繳款書影本乙紙、確認婚
            姻無效起訴狀影本乙份、  鈞院八十八年度訴字第三十九號民事判決及
            確定證明影本各乙份、贈與稅不計入贈與額證明書影本乙紙為證。
乙、被告方面：
  一、聲明：駁回原告之訴。
  二、陳述：
      (一)被告與原告自七十三年起同居，七十四年十月十日產下一女，為小女辦理入
        學手續，兩人於八十五年十二月逕至戶政事務所辦理結婚登記，因同居多年
        感情和睦，雙方同意省略公開儀式，未料原告持此理由於八十八年八月份向
          鈞院提出確認婚絪無效之訴，經  鈞院八十八年訴字第三十九號判決確定
        。實非被告欺騙原告。
      (二)系爭不動產係被告於七十七年九月出資向訴外人莊訓源購買，並登記在原告
        名下。未料兩造感情因故生變，被告年事漸高缺乏安全感，又深怕多年累積
        瞬間變成泡影，在原告同意下，於八十六年三月二十六日請代書將系爭不動
        產所有權二分之一移轉登記與被告，並非原告所言是被被告欺騙。
  三、證據：提出不動產買賣契約書及協議書影本乙份、存證信函影本乙份為證；並
            聲請訊問證人莊訓源。
丙、本院依職權調閱本院八十八年度婚字第三十九號民事案卷。
      理    由
一、原告起訴主張：系爭不動產係原告所有，因原告誤以為與被告間存有合法之婚姻
    關係，為解消與被告間之婚姻關係，應被告之要求，同意贈與系爭不動產所有權
    二分之一與被告，惟被告應負擔辦理離婚登記之義務，未料原告已移轉系爭不動
    產所有權二分之一與被告，被告竟未履行其負擔即辦理離婚登記之義務，而兩造
    間之婚姻關係亦經  鈞院判決無效確定，爰以確認婚姻無效之起訴狀送達作為撤
    銷附負擔之贈與，請求被告塗銷系爭不動產所有權二分之一之移轉登記等語；被
    告則以：被告辦理與原告間之結婚登記係為辦理小女入學手續而經原告同意，且
    系爭不動產係被告購買，登記在原告名下。未料兩造感情因故生變，被告年事漸
    高缺乏安全感，又深怕多年累積瞬間變成泡影，在原告同意下，請代書將系爭不
    動產所有權二分之一移轉登記與被告等語，資為抗辯。
二、原告主張兩造間之婚姻關係業經本院確定判決確認無效在案，而系爭不動產所有
    權二分之一於八十六年二月間移轉登記與被告及被告並未辦理離婚登記等事實，
    業據原告提出為被告不爭執其真正之本院八十八年度婚字第三十九號民事判決暨
    確定證明書、土地及建築改良物登記謄本為證，復經本院調閱本院八十八年度婚
    字第三十九號民事卷宗查核屬實，惟被告辯稱，原告所為移轉系爭不動產所有權
    二分之一與被告係因系爭不動產原係被告所購買登記於原告名下，嗣經原告同意
    始將所有權二分之一移轉登記與被告。是以本件應審酌者乃在於，原告所為之移
    轉登記原因關係為何？原告得否請求塗銷該移轉登記？
三、按民事訴訟如係由原告主張權利者，應先由原告負舉證之責，若原告先不能舉證
    ，以證實自己主張之事實為真實，則被告就其抗辯事實即令不能舉證，或其所舉
    證尚有疵累，亦應駁回原告之請求（最高法院十七年上字第九一七號判例可資照
    ）。本件原告主張其移轉系爭不動產所有權二分之一與被告，係附有被告應辦理
    離婚義務之附有負擔之贈與，既為被告所否認，依法應由原告就此利己事實負舉
    證責任，原告既未能舉證證明其所為之贈與係屬附有負擔之贈與，自不能以被告
    未履行負擔而主張撤銷。
四、次按贈與物之權利「未移轉」前，贈與人得撤銷其贈與。民法第四百零八條第一
    項前段定有明文。換言之，若贈與物之權利已移轉，贈與人即不得撤銷其贈與。
    經查，被告取得系爭不動產所有權二分之一之原因雖登記為買賣，惟被告並未給
    付對價與原告，為被告所自承，且有原告提出之贈與稅不計入贈與額證明書在卷
    可證，是兩造間就系爭不動產所有權二分之一之移轉登記原因實際上係基於贈與
    法律關係，無庸置疑。次查，系爭不動產所有權二分之一既基於贈與而於八十六
    年三月二十六日辦理移轉登記完畢，則依前開法條之規定，贈與人即原告即不得
    再行撤銷該贈與，是原告主張撤銷贈與請求塗銷所有權移轉登記，自無理由，應
    予駁回。
五、另按意思表示之內容有錯誤，或表意人知其情事即不為意思表示者，表意人得將
    其意思表示撤銷之．．．。前二條撤銷權，自意思表示後經過一年而消滅，民法
    第八十八條第一項及第九十條分別有明文。此項撤銷之意思表示，須於一年內到
    達相對人，倘表意人撤銷之意思表示逾一年始到達相對人時，不生撤銷之效果。
    經查，觀諸系爭不動產之土地及建築改良物登記謄本之記載，原告所為之贈與意
    思表示為八十六年二月十日，其意思表示縱令有錯誤，撤銷之意思表示最遲亦應
    於八十七年二月十日前到達相對人即被告，原告迄今未舉證證明其撤銷之意思表
    示已於八十七年二月十日前到達相對人即被告，從而，原告本於撤銷後之法律關
    係，請求被告塗銷系爭不動產所有權二分之一之移轉登記，洵屬無據，應予駁回
    。
六、本件判決基礎已臻明確，兩其餘攻擊防方法及舉證，核與判決無影響，毋庸一一
    論列，併此敘明。
七、據上論結，本件原告之訴為無理由，依民事訴訟法第第七十八條，判決如主文。
中      華      民      國    八十九    年      七      月      四      日
                            臺灣桃園地方法院民事第一庭
~B法   官  林淑鳳
右為正本係照原本作成
如對本判決上訴須於判決送達後廿日內向本院提出上訴狀
中      華      民      國    八十九    年      七      月      六      日
~B法院書記官  陳玉芬


司法院資訊處製作；財團法人民間司法改革基金會備份。
